【裁判字號】    90,上易,1609
【裁判日期】    901101
【裁判案由】    違反能源管理法
【裁判全文】
臺灣高等法院高雄分院刑事判決                    九十年度上易字第一六九號
    上  訴  人
    即  被  告  甲○○
右上訴人因違反能源管理法案件，不服臺灣高雄地方法院九十年度易字第二三四五號
，中華民國九十年八月七日第一審判決（起訴案號：臺灣高雄地方法院檢察署九十年
度偵字第六八五七號）提起上訴，及公訴人移送併辦（臺灣高雄地方法院檢察署九十
年度偵字第一六０八七號），本院判決如左：
    主  文
原判決撤銷。
甲○○共同未經許可而經營中央主管機關指定之能源產品之銷售業務，累犯，處有期
徒刑陸月，併科罰金新台幣伍萬元，有期徒刑如易科罰金，以佰元折算壹日；罰金
如易服勞役，以銀元參佰元即新台幣玖佰元折算壹日。扣案之柴油伍萬貳仟伍佰公升
、油槽壹座、抽油馬達貳台均沒收。
    事  實
一、甲○○前於民國八十七年間，因違反能源管理法案件，經臺灣高雄地方法院八十
    七年易字第三四五九號判決判處有期徒刑三月，於八十八年二月九日甫執行完畢
    。詎猶不知悔改，其明知「柴油」係經中央主管機關經濟部指定之能源產品，其
    分裝、販賣、儲存或處理場所，其消防安全設備之設置標準，應依公共危險物品
    及可燃性高壓氣體設置標準暨安全管理辦法辦理，未經許可並辦理登記，不得擅
    自經營柴油銷售業務，竟意圖經營柴油銷售業務藉以營利，未經許可登記，復未
    依公共危險物品及可燃性高壓氣體設置標準暨安全管理辦法設置販賣、儲存或處
    理場所，於九十年二月間某日起，在不詳地點向駕駛竹筏漁船、綽號「阿春」不
    詳姓名年籍之成年男子等人，以平均每公升新台幣（下同）七元之價格收購柴油
    ，並存放位於高雄縣林園鄉○○村○○路七十六巷八號、無任何安全設施之私設
    地下油槽，俟收購達一定數量後，即於同年三月十三日上午某時，以電話與平日
    即在收購油品、綽號「阿才」之不詳姓名年籍成年男子聯絡商談後，約定將上開
    油品以每公升八元之售價販賣予「阿才」，旋於同日上午，以三千元之代價，雇
    用不知情之旗上交通股份有限公司（以下簡稱旗上公司）司機洪存泰，駕駛該公
    司之ＸＭ—七一七號油罐車前往上開地點接運柴油二萬五千公升，欲載往屏東縣
    里港鄉某處交付予「阿才」，而經營中央主管機關指定為能源產品之柴油銷售業
    務，致生公共危險。迨同日下午一時許，洪存泰所駕ＸＭ—七一七號油罐車甫駛
    至林園鄉○○路時，為內政部警政署保安警察第三總隊第三大隊員警當場查獲，
    並扣得前開柴油二萬五千公升。被告於被查獲後，竟猶本於前開非法經營柴油銷
    售業務之犯意，繼續向「阿春」等人以平均每公升七元之代價收購柴油，並存放
    於上開私設地下油槽，俟達一定數量、並與「阿才」談妥以每公升七‧五元賣出
    柴油之事宜後，即於同年八月六日上午某時，與朱文乾基於共同之犯意聯絡，以
    三千元之代價，雇用朱某駕駛宇嘉交通公司所有、車號九Ｒ—一一三號經改裝而
    成、無安全防護設施之油罐車前往上開地點抽取柴油，欲載運往里港地區交予阿
    才，而經營中央主管機關指定為能源產品之柴油銷售業務，致生公共危險。迨同
    日中午十二時許，朱文乾正在抽取柴油之際，為行政院海岸巡防署屏東機動查緝
    隊員警查獲，並扣得柴油二萬七千五百公升、油槽一座、抽油馬達二具。
三、案經保安警察第三總隊第三大隊報告臺灣高雄地方法院檢察署檢察官偵查起訴。
    理  由
一、訊據被告甲○○對於其未經許可、於右揭時地私設抽油馬達、油槽，向「阿春」
    等人購入柴油，與「阿才」商談買賣柴油事宜後雇用司機洪存泰、朱文乾接運柴
    油，準備將柴油運至里港地區售予「阿才」等事實均坦承不諱，且證人即司機洪
    存泰、朱文乾等人亦證述如何依被告指示抽取柴油、並駛往里港交予阿才等情明
    確。又被告於九十年三月十三日被查獲時扣得之柴油高達二萬五千公升、於九十
    年八月六日被查獲時又扣得油品二萬七千五百公升、油槽一座、抽油馬達二具，
    有卷附扣押物品目錄表、現場檢查切結紀錄、現場查獲物品登記簿可稽；而扣案
    之油品五萬二千五百公升，經經濟部取締違法經營油品會報執行小組高雄執行分
    組委送中國石油股份有限公司煉製研究所燃料檢測實驗室檢驗，符合能源管理法
    第一章第二條第一項所稱「石油及其產品」與經濟部經88能字第八八四六二二一
    九號公告能源產品認定基準之「柴油」規範符合，有該分組九十年四月十八日高
    處（九十）執字第九００四０四０二號函、九十年九月十九日高處（九十）高執
    字第九００九０三七四號函及所附檢驗報告在卷可稽；另觀之被告先後被查獲扣
    得之柴油高達五萬二千五百公升、並扣得其所有油槽一座、抽油馬達二具，復參
    以被告有固定之收購、銷售柴油管道，並雇用司機，業經被告坦認如前，足認被
    告已具備營運所必須之行為，其確有經營中央主管機關指定為能源產品之柴油銷
    售批發業務；另扣得之油槽、車號九Ｒ—一一三號油罐車（據被告稱：原為載運
    魚蝦之貨車），均係以簡易方式搭建、改裝而成，並無防火、防撞等安全設施，
    有卷附照片四幀、現場查獲物品登記簿一份可稽，核被告以此方式儲存、運送具
    有高度易燃性之柴油，實足以致生公共危險無誤。又朱文乾雖辯稱：伊不知道被
    告未經許可經營柴油銷售業務云云，然核其所駕駛之九Ｒ—一一三號改裝油罐車
    ，係經大貨車簡易改裝而來，且朱文乾於被查獲當日駕駛該車前往被告私設之地
    下油槽抽取柴油，於警方取締時即心虛逃逸，業為朱文乾所不否認，並經本院審
    認如前，衡情朱文乾豈有不知被告非法經營柴油銷售業務之理？是被告與朱文乾
    間，確有共同犯意聯絡，並推由朱文乾負責載運柴油前往里港交與買主無誤。
二、按能源管理法第二十條之一之「未經許可經營能源產品銷售業務罪」，其立法意
    旨，係基於促進能源合理與有效使用（參照能源管理法第一條規定），於犯罪構
    成要件上，僅以對於能源管理影響層面較廣之「業務經營」行為為處罰對象，而
    非僅針對構成經營業務內容一部份之「販入」、「售出」行為處罰，是其犯罪要
    件係著重於柴油之「經營銷售業務」，而非「銷售」，是本件被告所欲出售之柴
    油雖因於裝載、運送途中即為警查獲而尚未「售出」完竣，仍無解於被告確有上
    開經營銷售業務之認定，綜上所述，本件事證明確，被告犯行洵堪認定，應依法
    論科。
三、又按被告行為後，石油管理法於九十年十月十一日公布施行，依該法第四十條規
    定：「有下列各款情事之一者，處新台幣一百萬元以上五百萬元以下罰鍰：一、
    違反第十六條第二項規定，未經登記而經營汽、柴油批發業務。．．有第一項各
    款情形之一而致生公共危險者，處二年以上有期徒刑、拘役或科或併科新台幣六
    十萬元以上三百萬元以下罰金。」第五十五條規定：「自本法施行之日起，能源
    管理法有關石油之規定，不再適用。」比較石油管理法第四十條及能源管理法第
    二十條之一，以能源管理法第二十條之一較有利於行為人，自應適用能源管理法
    第二十條之一予以論科；又石油管理法第四十條第一項第四款、第三項固規定：
    「違反第三十三條第一項規定，未經申請核准而設置儲油設備而致生公共危險者
    ，處二年以上有期徒刑、拘役或科或併科新台幣六十萬元以上三百萬元以下罰金
    。」，惟此為被告行為時並無處罰明文，依刑法第一條規定，自不得論處被告該
    條罪刑，併此敘明。核被告甲○○所為，係犯能源管理法第二十條之一未經許可
    經營中央主管機關指定之能源產品之銷售業務罪，又被告與朱文乾間，有犯意連
    絡與行為分擔，為共同正犯。查被告前於八十七年間，因違反能源管理法案件，
    業經臺灣高雄地方法院判處有期徒刑三月，於八十八年二月九日執行完畢，有臺
    灣高等法院被告全國前案紀錄表一紙在卷可憑，其於有期徒刑執行完畢後五年內
    再犯本件有期徒刑以上之罪，為累犯，應依刑法第四十七條規定加重其刑。被告
    另於九十年八月六日與朱文乾共同經營銷售柴油業務，雖未經檢察官提起公訴，
    惟能源管理法第二十條之一所稱：「經營」中央主管機關指定之能源產品之輸入
    、輸出、生產、銷售「業務」，係指反覆繼續執行能源產品之輸入、輸出、生產
    、銷售之營利行為而言。當然含有連續性，故其多次輸入、輸出、生產、銷售之
    行為，並不生連續犯之問題。核與已起訴部分為單純一罪，為起訴效力所及，本
    院自得併予審理。又公訴意旨雖認：被告與「阿春」之間就非法經營柴油銷售業
  務行為，有犯意聯絡及行為分擔，應論以共同正犯云云，惟查，「阿春」僅係將
    油品售予被告，其與被告係買賣對立之雙方，並無其他積極證據足認阿春有進而
    參與被告銷售之業務，二人就前開買賣柴油行為間，各有其目的、各就其行為負
    責，彼此間無所謂犯意聯絡，核屬「對向犯」，並無適用刑法第二十八條論以共
    同正犯之餘地（最高法院八十一年台非字第二三三號判例意旨參照），前開公訴
    意旨尚有誤會，附此敘明。
四、原審認被告罪證明確，予以論科，固非無見，惟被告於九十年八月六日與朱文乾
    共同經營柴油銷售業務之犯行，此部分原審未及併予審理；且石油管理法於九十
    年十月十一日公布施行後，自應與能源管理法比較，適用較有利於行為人之法律
    。上訴意旨仍執陳詞，指摘原判決不當，雖無理由，惟原判決既有如上可議之處
    ，自應將之撤銷改判；爰審酌被告前未經許可而經營中央主管機關指定之能源產
    品之銷售業務犯行，破壞社會經濟秩序、並致生公共危險，於犯罪後坦承犯行，
    經營規模頗巨等一切情狀，量處如主文第二項所示之刑，並諭知有期徒刑如易科
    罰金及罰金如易服勞役之折算標準。扣案之柴油五萬二千五百公升，係被告銷售
    之能源產品；油槽一座、抽油馬達二具，係被告所有，供犯罪所用之物，業據其
    供述在卷，爰依能源管理法第二十條之一、刑法第三十八條第一項第二款規定予
    以宣告沒收。又車號ＸＭ—七一七號油罐車、九Ｒ—一一三號油罐車雖亦為被告
    供犯罪所用之物，惟並非被告所有，爰不予沒收，併此敘明。
據上論斷，應依刑事訴訟法第三百六十九條第一項前段、第三百六十四條、第二百九
十九條第一項前段，能源管理法第二十條之一，刑法第二條第一項但書、第十一條前
段、第二十八條、第三十八條第一項第二款、第四十一條第一項、第四十七條，罰金
罰鍰提高標準條例第二條，現行法規所定貨幣單位折算新臺幣條例第二條，判決如主
文。
本案經檢察官林應華到庭執行職務。
中    華    民    國      九十      年      十一      月     一   日
                              臺灣高等法院高雄分院刑事第一庭
                                  審判長法官  李春昌
                                        法官  邱永貴
                                        法官  周賢銳
右正本證明與原本無異。
不得上訴。
                                      書記官  陳靖華
中    華    民  國      九十      年      十一      月    五    日
                                                               Ｊ


司法院資訊處製作；財團法人民間司法改革基金會備份。
